臺灣士林地方法院刑事判決　　　　　　　 99年度訴字第317號
公　訴　人　臺灣士林地方法院檢察署檢察官
被　　　告　李淑萍
上列被告因妨害電腦使用案件，經檢察官提起公訴（99年度偵字
第9526號），本院判決如下：
    主  文
李淑萍無罪。
    理  由
一、公訴意旨略謂：被告李淑萍原係位於臺北市北投區○○○路
    175 巷2 號之告訴人台雷科技有限公司之職員，因細故與告
    訴人代表人即告訴人公司負責人曲邦翰發生不快，竟心生不
    滿，而基於妨害電腦使用之犯意，於民國98年6 月5 日離職
    前之某日，在上址告訴人公司處，無故將其任職期間與附表
    所示之公司客戶力呈有限公司（下稱力呈公司）、仁齊企業
    有限公司（下稱仁齊公司）就商品開發、設計等相關細節事
    項之電子郵件等電磁紀錄予以刪除，致生損害於告訴人公司
    ，因認被告涉犯刑法第359 條之破壞電腦紀錄罪嫌云云。
二、關於證據能力：
  (一)被告於本院準備程序固曾主張：證人曲邦翰及證人即告訴人
    公司會計簡淑惠於偵查中檢察官訊問之陳述未經其對質詰問
    云云（見本院卷第13頁）。惟按被告以外之人於偵查中向檢
    察官所為之陳述，除顯有不可信之情況者外，得為證據，刑
    事訴訟法第159 條之1 第2 項定有明文。又被告以外之人於
    偵查中所為之陳述，因其陳述未經被告詰問，應認屬於未經
    合法調查之證據，並非無證據能力，而禁止證據之使用。查
    證人曲邦翰、簡淑惠於偵查中檢察官訊問時（除曲邦翰99年
    3 月30日偵訊外）所為之陳述，業經具結（見臺灣臺北地方
    法院檢察署98年度他字第11201 號卷〈下稱他一卷〉第32頁
    ，99年度他字第233 號卷〈下稱他二卷〉第41頁），且檢察
    官原則上均能遵守法律規定，不致違法取供，另依其陳述作
    成時之客觀條件及環境而為判斷，均係出於供述者之真意，
    並無顯有不可信之情況，其等於檢察官訊問時之陳述，本具
    證據能力。又本院亦依檢察官之聲請，於審判期日使曲邦翰
    、簡淑惠以證人身分到庭接受被告之詰問、對質，已經完足
    合法證據調查（見本院卷第29頁背面至第32頁背面、第60頁
    背面至第64頁），被告對質詰問權已受保障，是曲邦翰、簡
    淑惠之偵訊陳述自得作為本案證據。
  (二)本件其他資以認定事實之卷證資料，檢察官及被告於本院準
    備程序、審理時俱不爭執證據能力（見本院卷第13、64至65
    頁），且無證據證明係公務員違背法定程序所取得，又卷內
    書證亦無刑事訴訟法第159 條之4 第1 款、第2 款之顯有不
    可信情況，均有證據能力，合先敘明。
三、檢察官認被告有前揭所述之犯行，無非係以：被告之供述、
    證人曲邦翰、簡淑惠之證述及如附表所示電子郵件影本等為
    其主要論據。訊之被告堅決否認犯罪，辯稱：除附表編號7
    之電子郵件伊記得係伊刪除者外，其他如附表所示之電子郵
    件伊不清楚是否係伊自己刪除或因電腦中毒而刪除，這些電
    子郵件均告訴人公司與廠商正式訂單的前置聯繫，在伊離職
    前，告訴人公司已發出正式訂單，而且在伊離職後，均完成
    交貨及付款等語。
四、經查：
  (一)按犯罪事實應依證據認定之，無證據不得認定犯罪事實，又
    不能證明被告犯罪者，應諭知無罪之判決，刑事訴訟法第15
    4 條第2 項、第301 條第1 項分有明文。又所謂認定犯罪事
    實之證據，係指足以認定被告確有犯罪行為之積極證據而言
    ，該項證據自須適合於被告犯罪事實之認定，始得採為斷罪
    資料，如未能發現相當證據，或證據不足以證明，自不能以
    推測或擬制之方法，以為裁判之基礎（最高法院40年臺上字
    第86號、76年臺上字第4986號判例參照）。又告訴人之指訴
    ，係以使被告受刑事訴追為目的，是以告訴人之指訴為證據
    方法，除其指訴須無瑕疵，且應有查與事實相符之佐證，始
    得資為判決之基礎（最高法院52年臺上字第1300號、61年臺
    上字第3099號判例參照）。而所謂無瑕疵，係指告訴人所為
    不利被告之陳述，與社會上一般生活經驗或卷存其他客觀事
    實並無矛盾而言；另所謂就其他方面調查認與事實相符，非
    僅以所援用之旁證足以證明被害結果為已足，尤須綜合一切
    積極佐證，除認定被告確為加害人之可能外，在推理上無從
    另為其他合理原因之假設，有一不合於此，即不能以被害人
    之陳述作為論斷之證據。
  (二)被告於98年3 月9 日至同年6 月8 日任職於告訴人公司，負
    責復健用護具商品之開發業務，力呈公司及仁齊公司是其業
    務上聯繫接洽之護具商品製造商，如附表所示之電子郵件係
    告訴人公司電腦內之電磁紀錄，乃由告訴人公司電子郵件帳
    號寄發或接收廠商力呈公司及仁齊公司之電子郵件等事實，
    為被告所坦認（見他一卷第30頁，他二卷第8 頁，本院卷第
    12頁背面至第13頁），核與證人曲邦翰、簡淑惠之證述相符
    （見他一卷第29頁，他二卷第21頁，本院卷第30頁），並有
    台雷人事資料表、如附表所示之各該電子郵件影本附卷可稽
    （見他一卷第5 頁，他二卷第44至53、55、58至61、64頁）
    ，固堪認定。
  (三)本件首應審酌者乃如附表所示之電子郵件有無遭被告刪除之
    事實。證人即告訴人公司負責人曲邦翰雖證稱：因告訴人公
    司每個職員都有固定的自己專屬電腦，也有密碼，所以應該
    只有被告可以刪掉電子郵件（見他一卷第29頁，本院卷第61
    頁）云云；證人即告訴人公司會計簡淑惠雖證稱：被告離職
    後，她使用的電腦沒有人使用，因為每一個人都有一部電腦
    云云（見他二卷第40頁，本院卷第31頁）。然證人簡淑惠於
    警詢則證稱：「（問：被告離職後有無人去刪除她電腦資料
    ？）有用過她電腦，但老闆事前有交代不能動她信箱內資料
    」（見他二卷第22頁）等語，前後不一，且適徵證人曲邦翰
    所述係推測之詞，是其等所述只有被告可以刪掉或沒人使用
    被告電腦之情，尚難遽採。又證人簡淑惠證稱：本來告訴人
    公司電腦有個人密碼，但一直沒有使用，所以沒有鎖碼（見
    他二卷第40頁，本院卷第31頁背面）等語，核與被告所辯電
    腦沒有鎖碼之情相符（見他二卷第40頁），則縱使告訴人公
    司職員均有自己使用之電腦，惟該等電腦既無使用個人密碼
    ，實難排除有他人使用被告電腦之可能，況證人簡淑惠於警
    詢已證稱：有用過被告電腦等語，已如前述。再衡諸證人簡
    淑惠於警詢證稱：「老闆事前有交代不能動她信箱內資料」
    （見他二卷第22頁）、於審理時再證稱：「老闆取得該電腦
    的資料前，他禁止我們使用該電腦」（見本院卷第31頁背面
    ），益徵告訴人公司職員應有使用他人電腦情形，否則曲邦
    翰何須特別「交代」或「禁止」，則於被告離職前、後，究
    否有他人使用被告電腦而將檔案刪除，即屬有疑。另證人簡
    淑惠於偵訊證稱：被告曾反應電腦或網路有問題，被告在職
    時曾電腦維修過等語（見他二卷第40頁），核與被告所辯其
    使用之電腦有中毒或故障之情相符（見他二卷第10頁），亦
    難排除因電腦維修而刪除檔案之可能。雖證人簡淑惠於審理
    時證稱：告訴人公司的防毒軟體功能正常，安裝電腦時資訊
    公司就有做了云云（見本院卷第31頁背面），然其於偵訊亦
    證稱：被告反應過電腦或網路有問題，但詳細情形伊不清楚
    等語（見他二卷第40頁），可見證人簡淑惠所稱防毒軟體功
    能正常僅係其主觀上認知，就客觀上是否有電腦發生問題或
    發生何具體問題並不清楚，自難執此為不利被告之認定。稽
    上各情，如附表所示之電子郵件是否為被告所刪除，已有疑
    問。
  (四)被告雖供承：電腦檔案對告訴人公司沒有用處的資料，或伊
    有建檔，伊才會刪除等語（見他一卷第30頁，他二卷第9 、
    40頁）。然被告使用之電腦主機系統內紀錄各該操作程序之
    紀錄檔（log 檔）因超出時限而未予保留，已無從查考被告
    所刪除之資料為何，業據檢察官陳報在卷（見本院卷第16頁
    ），則如附表所示之電子郵件固能證明係告訴人公司與廠商
    力呈公司及仁齊公司往來之電子郵件，但不足證明被告所曾
    刪除之電腦檔案資料即係如附表所示之電子郵件，已難執此
    被告供述遽為不利被告之認定。再按刑法第359 條所謂無故
    刪除他人電腦之電磁紀錄，係指無正當理由擅自刪除他人電
    腦之電磁紀錄而言。如出於有權限之業務上行為，自不能謂
    為無故刪除。本件證人曲邦翰雖證稱：跟告訴人公司業務有
    關的電子郵件不能刪除云云（見本院卷第61頁背面），但就
    此其亦證稱：告訴人公司沒有這樣明文規定，以常識判斷應
    該都是要留存等語（見本院卷第63頁背面），然證人簡淑惠
    卻證稱：「（問：有哪些電子郵件要刪除或留存，公司是否
    有規定？）要自己判斷看這個案子的進度到哪裡，是否已經
    結束」（見本院卷第32頁）、「（問：附表電子郵件是否有
    保存之必要？）附表的文件是否有保存價值，要由承辦人判
    斷，如果是不需要的是可以刪除的」（見本院卷第32頁背面
    ），可見就「與告訴人公司業務有關之電子郵件不能刪除」
    乙節，僅係曲邦翰個人主觀之意見，在告訴人公司並無如此
    內部規定，且職員間更未存在如此之共識或規範，而證人曲
    邦翰亦證稱：除付款或訂約事宜應向伊報告外，告訴人公司
    業務細節基本上是全權授權承辦人處理等語（見本院卷第61
    頁背面），則告訴人公司就其業務既確實授權承辦人員為實
    質判斷，且對於業務聯繫之電子郵件得否刪除亦未有明文，
    員工間更無此共識或規範，縱使被告上揭所陳曾經刪除之資
    料即係如附表所示之電子郵件，亦屬在其業務上得自行判斷
    之權限內所為，即不能認為係惡意「無故」刪除，依上說明
    ，尚非得以刑法破壞電腦紀錄罪相繩。至於被告權限內所為
    判斷是否正確，要屬專業能力上是否容有過失之民事責任問
    題，尚與本件是否成立犯罪無關。
  (五)再按刑法第359 條所謂「致生損害於公眾或他人」，須以行
    為人無故取得、刪除或變更他人電腦或其相關設備之電磁紀
    錄，以對公眾或他人產生具體之損害為必要，如僅有發生損
    害之虞，即與犯罪構成要件不符（最高法院96年度臺上字第
    6981號判決參照）。本件如附表編號7 所示之主旨「囗罩圖
    片- 力呈」之電子郵件，據證人即力呈公司負責人王靜文證
    稱：編號7 係力呈公司生產之口罩形式，伊有拿實際樣品給
    曲邦翰看，曲邦翰說滿醜的，就不要，沒有向力呈公司下單
    等語（見本院卷第35頁背面），而如附表編號2 、3 、10所
    示之關於「背心」產品聯繫之電子郵件，依證人王靜文證稱
    ：該部分已完成訂單，即98年5 月18日之正式代工合約，之
    後並沒有再追加訂單等語（見本院卷第35頁背面、第36頁）
    ，復有卷存該委外代工合約書可稽（見本院卷第48頁），觀
    之該合約書，並已載明前揭電子郵件聯繫內容之規格明細及
    價格；又如附表編號1 、4 至6 、9 、11、12所示之與仁齊
    公司關於「護具」產品聯繫之電子郵件，依證人即仁齊公司
    總經理吳貴煌證稱：該部分已接受告訴人公司98年5 月4 日
    正式訂單，並在6 月份完工交清，銀貨兩訖等語（見本院卷
    第33頁背面），並有卷附該正式訂單為憑（見本院卷第47頁
    ），其中如附表編號6 、9 、11、12所示之電子郵件，依證
    人吳貴煌證述（見本院卷第35頁），雖係仁齊公司接受訂單
    後，因修正內容所為之聯繫，然其亦證稱：該部分交易乃正
    常交貨（見本院卷第33頁背面）、甚而「目前還在交易中，
    後面陸陸續續還有再下訂單」（見本院卷第34頁背面）等語
    ，併衡諸該等電子郵件之內容，均僅是訂約過程一時聯絡事
    宜（見他二卷第44至46、50至53、58、60、61、64頁），而
    被告離職時，除發電子郵件通知及要求告訴人公司辦理交接
    外，業據證人簡淑惠證述明確（見他二卷第21頁，本院卷第
    30 頁 背面、第31頁），復將離職交接清單置放自己桌上，
    曲邦翰並有收受該交接清單及閱覽該交接清單上所列資料，
    亦為證人曲邦翰供證屬實（見他一卷第30頁，本院卷第62頁
    、第63頁背面），並有該離職交接清單在卷可稽（見他一卷
    第18、19頁），而依該交接清單之內容，文件部分已載有與
    力呈公司及仁齊公司往來之各項文件，而「目前工作事項說
    明」部分亦就與力呈公司及仁齊公司後續進行事宜交代清楚
    ，則稽上各情，縱如附表所示之各該電子郵件有遭刪除，亦
    未見告訴人公司有何因該等電子郵件之刪除而造成交易或其
    他方面之具體損害，況告訴人代表人曲邦翰亦未能具體指陳
    有何因該等電子郵件刪除所致之損害（見本院卷第62頁背面
    ），是卷內既無證據足徵告訴人公司有何因而產生之具體損
    害，自難認本件已有刑法第359 條犯罪構成要件之該當。
  (六)證人曲邦翰固指證：伊有寫存證信函要被告回來交接及說明
    ，但被告不回來處理，才向客戶一家一家追回電子郵件云云
    （見本院卷第62頁）。但依其所稱存證信函之內容（見他二
    卷第27頁背面至第29頁），僅係要求被告「回復」檔案，並
    未提及「交接及說明」，且衡諸被告於告訴人公司任職僅近
    3 個月，任職期間接觸之廠商與本件相關者僅力呈、仁齊二
    家公司，被告之離職交接清單亦均已交代清楚，如前所述，
    甚至依證人王靜文、吳貴煌所述（見本院卷第33頁背面、第
    35 頁 背面），力呈、仁齊等公司一接到曲邦翰索取如附表
    所示之電子郵件電話時，即能立刻傳送該等電子郵件予告訴
    人公司等情，則告訴人公司是否確需以證人曲邦翰所稱之勞
    費追回所謂電子郵件，相當可疑，其所述自難遽信。至證人
    曲邦翰雖又證稱：伊與會計花了兩個星期追回郵件，找出來
    龍去脈，因公司其他人不知這些業務處理情形，伊所求償者
    即伊與會計這兩星期之薪水云云（見本院卷第62頁背面）。
    然所謂追回郵件是否需有如此勞費，顯屬可疑，已如前述，
    而弄清楚業務往來之來龍去脈，本係承辦業務之員工離職時
    ，如未實質交接一般會有之現象，堪認告訴人公司此等勞費
    之產生，應係因被告離職未予實質交接而造成業務銜接之問
    題，尚難認與如附表所示電子郵件之刪除有何相當因果關係
    。又證人曲邦翰雖另指述：力呈公司於被告離職後即要求告
    訴人公司將委製之電熱背心半成品購回，至今無法完成云云
    （見本院卷第68頁），然卷內已乏證據可佐其所述為真，且
    縱其所述屬實，亦無證據證明此事與如附表編號2 、3 、7
    、10所示電子郵件之刪除有何關聯。因此，證人曲邦翰前揭
    所述業務銜接之延宕、事後遭要求購回半成品云云，自非因
    如附表所示電子郵件之刪除所致，無從據為不利被告之認定
    。至於被告離職時未能為實質交接而致生業務銜接之勞費或
    事後契約問題，究應歸責何方，要屬民事責任之問題，非得
    執以論斷被告是否構成本案破壞電腦紀錄犯罪。
五、綜上所述，檢察官所舉前開證據，尚不足以達於通常一般之
    人均不致於有所懷疑、堪予確信已臻真實之程度，而尚有合
    理性之懷疑存在。此外，復查無其他積極之證據，足認被告
    有公訴意旨所指之犯行，核屬不能證明被告犯罪，自應諭知
    無罪之判決。
六、至告訴人代表人曲邦翰雖另指述：伊當初拿出的資料只有其
    中兩家，其他客戶伊都沒有附在上面，另被告負責新臺幣（
    下同）200 萬元之廣告企劃案，價值數10萬元之半成品尚在
    告訴人公司倉庫無法出售以致白付廣告費，此部分被刪除之
    往來郵件亦尚未附上云云（見本院卷第62、68頁）。惟按刑
    事訴訟法第267 條規定，檢察官就犯罪事實一部起訴者，其
    效力及於全部，係指已起訴之部分及未起訴之部分均應構成
    犯罪，並且有實質上一罪或裁判上一罪之關係者而言，若檢
    察官起訴之事實，經法院審理結果，認為無罪，即與未經起
    訴之其他事實不發生關連，自無一部效力及於全部之可言。
    依同法第268 條之規定，法院即不得就未經起訴之其他事實
    ，加以裁判（最高法院86年度臺上字第5919號、86年度臺非
    字第222 號判決參照）。查告訴人代表人前揭所指部分，既
    非在本件檢察官起訴犯罪事實之範圍內，而本件經本院審理
    結果，既又認應為無罪之諭知，則依上說明，告訴人代表人
    前揭所指未經檢察官起訴之部分，即與本件不發生關連，本
    院自無從併予審究，允宜敘明。
據上論斷，應依刑事訴訟法第301 條第1 項，判決如主文。
本案經檢察官李松德到庭執行職務。
中    華    民    國   100    年    5     月    17    日
                  刑事第二庭審判長法  官  王梅英
                                  法  官  蔡明宏
                                  法  官  李冠宜
以上正本證明與原本無異。
如不服本判決應於收受判決後10日內向本院提出上訴書狀，並應
敘述具體理由；其未敘述上訴之理由者，應於上訴期間屆滿後20
日內向本院補提理由書（均須按他造當事人之人數附繕本），切
勿逕送上級法院。
                                  書記官  劉欣怡
中    華    民    國   100    年    5     月    17    日
附表：
┌──┬───────┬────┬────────┬──────────┐
│編號│發信人        │日期    │收信人          │主旨                │
├──┼───────┼────┼────────┼──────────┤
│  1 │Topbound_Wu （│98.03.12│Lynn（即李淑萍）│熱敷帶、橡膠發～    │
│    │即仁齊公司吳）│        │                │                    │
├──┼───────┼────┼────────┼──────────┤
│  2 │L′Chen Co.   │98.04.17│lynn@lasermedia.│雙面背心男款        │
│    │（即力呈公司）│        │com.tw          │                    │
├──┼───────┼────┼────────┼──────────┤
│  3 │同上          │98.04.21│同上            │背心報價            │
├──┼───────┼────┼────────┼──────────┤
│  4 │Topbound_Wu   │98.04.22│台雷科技-Lynn   │詢問電熱片價格及遠紅│
│    │              │        │                │外線布              │
├──┼───────┼────┼────────┼──────────┤
│  5 │同上          │98.04.23│同上            │同上                │
├──┼───────┼────┼────────┼──────────┤
│  6 │同上          │98.05.13│同上            │護肘加長            │
├──┼───────┼────┼────────┼──────────┤
│  7 │L′Chen Co.   │98.05.15│lynn@lasermedia.│囗罩圖片- 力呈      │
│    │              │        │com.tw          │                    │
├──┼───────┼────┼────────┼──────────┤
│  8 │Topbound_Wu   │98.05.17│台雷科技-Lynn   │織標位置0905 17 確認│
│    │              │        │                │、護具位置之確認    │
├──┼───────┼────┼────────┼──────────┤
│  9 │台雷科技-Lynn │98.05.14│Topbound_Wu     │護肘加長修改        │
├──┼───────┼────┼────────┼──────────┤
│ 10 │L′Chen Co.   │98.05.18│lynn@lasermedia.│台雷雙面背心合約    │
│    │              │        │com.tw          │                    │
├──┼───────┼────┼────────┼──────────┤
│ 11 │Topbound_Wu   │98.05.19│台雷科技-Lynn   │電熱片報價          │
├──┼───────┼────┼────────┼──────────┤
│ 12 │同上          │98.05.20│同上            │電熱片價格修正      │
└──┴───────┴────┴────────┴──────────┘